【裁判字號】    97,上易,1043
【裁判日期】    970715
【裁判案由】    毒品危害防制條例
【裁判全文】
臺灣高等法院臺中分院刑事判決        97年度上易字第1043號
上  訴  人
即  被  告  乙○○  50歲民.
上列上訴人因違反毒品危害防制條例案件，不服臺灣苗栗地方法
院九十七年度易字第一九五號中華民國九十七年四月十五日第一
審判決（起訴案號：臺灣苗栗地方法院檢察署九十七年度毒偵字
第一六一號），提起上訴，本院判決如下：
    主  文
上訴駁回。
    事  實
一、乙○○前曾有違反麻醉藥品管理條例、竊盜及毒品危害防制
    條例等前科，又於民國九十五年八月三十一日，因違反毒品
    危害防制條例，經臺灣苗栗地方法院以九十五年度易字第三
    三三號判決判處有期徒刑七月確定，經送監執行於九十六年
    五月十八日始因縮刑期滿而執行完畢，並於翌日即九十六年
    五月十九日出監；另前曾因施用第二級毒品甲基安非他命案
    件，經臺灣苗栗地方法院裁定送觀察、勒戒後，經評定認無
    繼續施用毒品之傾向，經臺灣苗栗地方法院檢察署檢察官於
    八十七年十一月十日以八十七年度偵字第四五五四號為不起
    訴之處分確定；後又因施用第二級毒品甲基安非他命，經臺
    灣苗栗地方法院以八十九年度毒聲字第五三八號裁定送觀察
    、勒戒後，經評定認有繼續施用毒品之傾向，再經同上院以
    八十九年度毒聲字第八八七號裁定令入戒治處所施以強制戒
    治一年，後於八十九年十月六日，經同上院以八十九年度毒
    聲字第一七二八號裁定停止戒治，所餘戒治期間，付保護管
    束，並於八十九年十月二十七日停止戒治付保護管束而出所
    ，迨於九十年六月一日（原審誤認為九十年七月三十一日）
    因交付保護管束期滿，未經撤銷而視為執行完畢。詎仍不知
    警惕，復基於施用第二級毒品甲基安非他命之犯意，於九十
    六年十一月六日晚上八時許，在苗栗縣大湖鄉臺三線三十公
    里旁自己所栽種之草莓園內，以將少許之第二級毒品甲基安
    非他命置於燈泡（已丟棄，未扣案）內再以火加熱吸食所產
    生煙霧之方式，施用第二級毒品甲基安非他命一次。嗣於九
    十六年十一月七日下午六時許，在苗栗縣銅鑼鄉○○村○○
    ○段一五八五之五號地號土地上，因涉嫌竊取該土地上之樹
    木（竊盜罪部分由檢察官另為緩起訴之處分），為苗栗縣警
    察局苗栗分局員警所查獲，警方將乙○○帶回分局調查，其
    於警員訊問時在有偵查犯罪職權之機關或個人發覺其犯罪前
    ，自動向苗栗縣警察局苗栗分局警員張松廣、彭國燕二人自
    首其施用第二級毒品甲基安非他命之犯行，並主動接受裁判
    。
二、案經苗栗縣警察局苗栗分局報請臺灣苗栗地方法院檢察署檢
    察官偵查起訴。
    理  由
壹、有關於證據能力部分：
    按刑事訴訟法第一百五十九條之四規定，除前三條之情形外
    ，下列文書亦得為證據：「一、除顯有不可信之情況外，公
    務員職務上製作之紀錄文書、證明文書。二、除顯有不可信
    之情況外，從事業務之人於業務上或通常業務過程所須製作
    之紀錄文書、證明文書。三、除前二款之情形外，其他於可
    信之特別情況下所製作之文書。」此係因公務員職務上製作
    之紀錄文書或證明文書，係公務員依職權所為，與其責任、
    信譽攸關，若有錯誤、虛偽，公務員可能因此擔負刑事及行
    政責任，且該等文書經常處於可能受公開檢查之狀態，其正
    確性及真實之保障極高；另從事業務之人在業務上或通常業
    務過程製作之上開文書，因係於通常業務上不間斷而規律之
    記載，一般均有專業之人員校對，記錄時亦無預見日後將作
    為證據之偽造動機，其虛偽之可能性較小，且如讓製作者以
    口頭方式在法庭上再重述過去之事實或數據，實際上有其困
    難，二者具有一定程度之不可代替性，是除非有顯不可信之
    情況外，上開公務文書或業務文書應均具有證據能力；是本
    案苗栗縣警察局苗栗分局職務上製作之勘察採證同意書一紙
    、毒品犯罪嫌疑人尿液採驗作業管制紀錄影本一紙、濫用藥
    物尿液檢驗監管紀錄表及正修科技大學超微量研究科技中心
    檢驗報告一紙，均無顯不可信情事，且與本案之事實均具有
    關聯性，故認均有證據能力，合先敘明。
貳：有關於認定犯罪事實部分：
一、上訴人即被告（以下簡稱：被告）乙○○對於上揭施用第二
    級毒品甲基安非他命一次之犯罪事實，業據其分別於警、偵
    訊中及原審與本院審理時均坦承不諱，而被告於九十六年十
    一月八日經警所採集之尿液經送檢驗，其結果確呈現甲基安
    非他命、安非他命陽性反應，有勘察採證同意書一紙、苗栗
    縣警察局苗栗分局毒品犯罪嫌疑人尿液採驗作業管制紀錄影
    本一紙、濫用藥物尿液檢驗監管紀錄表及正修科技大學超微
    量研究科技中心檢驗報告一紙附卷可稽。再參酌以行政院衛
    生署藥物食品檢驗局八十一年二月八日（八一）藥檢壹字第
    ００一一五六號函解釋：甲基安非他命經口服投與後約百分
    之七十於二十四小時內自尿中排出，約百分之九十於九十六
    小時內自尿中排出，由於目前國內尿液中甲基安非他命之檢
    驗僅為鑑定其是否呈陽性反應尚未定其含量，且甲基安非他
    命成分之檢出與投與方式、投與量、個人體質、採尿時間與
    檢測儀器之精密度等諸多因素有關，因此僅憑尿液中呈安非
    他命陽性反應，並無法確實推算吸食時間距離採集時間之長
    短，惟依上述資料推斷，最長可能不會超過四日，有該局函
    一紙附卷可參。從而，被告於原審及本院審理時自白其有於
    九十六年十一月六日晚上八時許，施用第二級毒品甲基安非
    他命一次之犯行，核與事實相符，足堪採信。另按刑法第六
    十二條所謂「發覺」，固非以有偵查犯罪職權之機關或人員
    確知其人犯罪無誤為必要，而於對其發生嫌疑時，即得謂為
    已發覺；但此項對犯人之嫌疑，仍須有確切之根據得為合理
    之可疑者，始足當之，若單純主觀上之懷疑，要不得謂已發
    生嫌疑（最高法院七十二年度臺上字第六四一號判例意旨參
    照）。本件有關被告涉犯施用第二級毒品甲基安非他命之犯
    行，係因其於九十六年十一月七日下午六時許，在苗栗縣銅
    鑼鄉○○村○○○段一五八五之五號地號土地上，因涉嫌竊
    取該土地上之樹木，為苗栗縣警察局苗栗分局員警所查獲，
    警方將其帶回分局調查，被告於警員訊問時在有偵查犯罪職
    權之機關或個人發覺其犯罪前，自動向苗栗縣警察局苗栗分
    局警員張松廣、彭國燕二人自首其施用第二級毒品甲基安非
    他命之犯行，此有苗栗縣警察局苗栗分局九十六年十一月八
    日十三時三十二分調查筆錄一份附卷可憑，足認被告確係在
    警員未發現有確切之根據得為合理之懷疑前（即本案並未先
    行發現及查扣得任何毒品或供施用毒品之工具等，復非因執
    行搜索而查獲），即主動供述其施用第二級毒品甲基安非他
    命，自係屬符合自首之要件無誤。本件事證明確，被告施用
    第二級毒品甲基安非他命一次之犯行洵堪認定。
二、按施用第一、二級毒品為犯罪行為，毒品危害防制條例第十
    條定有處罰明文。故施用第一、二級毒品者，依前揭規定本
    應科以刑罰。惟基於刑事政策，對合於一定條件之施用者，
    則依同條例第二十條、第二十三條之規定，施以觀察、勒戒
    及強制戒治之保安處分。又按毒品危害防制條例於九十二年
    七月九日修正公布，自九十三年一月九日施行，其中第二十
    條、第二十三條將施用毒品之刑事處遇程序，區分為「初犯
    」及「五年內再犯」、「五年後再犯」。依其立法理由之說
    明：「初犯」，經觀察、勒戒或強制戒治後，應為不起訴處
    分或不付審理之裁定；經觀察、勒戒或強制戒治執行完畢釋
    放後，「五年內再犯」者，因其再犯率甚高，原實施之觀察
    、勒戒及強制戒治既已無法收其實效，爰依法追訴或裁定交
    付審理。至於經觀察、勒戒或強制戒治執行完畢釋放後，「
    五年後再犯」者，前所實施之觀察、勒戒或強制戒治已足以
    遮斷其施用毒品之毒癮，為期自新及協助其斷除毒癮，仍適
    用「初犯」規定，先經觀察、勒戒或強制戒治之程序。從而
    依修正後之規定，僅限於「初犯」及「五年後再犯」二種情
    形，始應先經觀察、勒戒或強制戒治程序。倘被告於五年內
    已再犯，經依法追訴處罰，縱其第三次（或第三次以上）再
    度施用毒品之時間，在初犯經觀察、勒戒或強制戒治執行完
    畢釋放五年以後，已不合於「五年後再犯」之規定，且因已
    於「五年內再犯」，顯見其再犯率甚高，原實施觀察、勒戒
    或強制戒治，已無法收其實效，即應依該條例第十條處罰【
    至第三次（或第三次以上）施用毒品之時間，是否宜有期間
    限制？以多久為適宜？則分屬刑事政策、專門醫學之範圍，
    非審判機關所能決定，有待循立法途徑解決】，此業經最高
    法院於九十五年五月九日，以九十五年度第七次刑事庭會議
    決議在案。從而本次修正毒品危害防制條例就施用毒品者，
    祇於『初犯』及『五年後再犯』二種情形，有其追訴條件之
    限制，即須於初犯經觀察、勒戒或強制戒治釋放後，五年內
    均無施用毒品之行為，始能認其前所實施之觀察、勒戒或強
    制戒治已足遮斷毒癮，而得於五年後再犯時，再予適用初犯
    之規定，重行觀察、勒戒等程序。倘五年內已經再犯，被依
    法追訴處罰，縱其第三次（或第三次以上）施用毒品之時間
    在初犯釋放五年以後，即與『五年後再犯』之情形有別，且
    因已於『五年內再犯』，顯見其再犯率甚高，原實施觀察、
    勒戒或強制戒治，已無法收其實效，而無五年戒斷期之存在
    ，自無再經觀察、勒戒及強制戒治之必要，應由檢察官逕行
    起訴，始符新法修正之本旨（最高法院九十五年度臺非字第
    三０九、三一０判決意旨參照）。查本件被告前曾因施用第
    二級毒品甲基安非他命案件，經臺灣苗栗地方法院裁定送觀
    察、勒戒後，經評定認無繼續施用毒品之傾向，經臺灣苗栗
    地方法院檢察署檢察官於八十七年十一月十日以八十七年度
    偵字第四五五四號為不起訴之處分確定；後又因施用第二級
    毒品甲基安非他命，經臺灣苗栗地方法院以八十九年度毒聲
    字第五三八號裁定送觀察、勒戒後，經評定認有繼續施用毒
    品之傾向，再經同上院以八十九年度毒聲字第八八七號裁定
    令入戒治處所施以強制戒治一年，後於八十九年十月六日，
    經同上院以八十九年度毒聲字第一七二八號裁定停止戒治，
    所餘戒治期間，付保護管束，並於八十九年十月二十七日停
    止戒治付保護管束而出所，迨於九十年六月一日（原審誤認
    為九十年七月三十一日）因交付保護管束期滿，未經撤銷而
    視為執行完畢，後復又於上開強制戒治執行完畢釋放後五年
    內，另於九十五年三月二十九日、三十日先後施用第二級毒
    品甲基安非他命二次，經臺灣苗栗地方法院以九十五年度易
    字第三三三號判決判處有期徒刑七月確定，此有臺灣高等法
    院被告前案紀錄表、在監在押全國紀錄表及臺灣苗栗地方法
    院檢察署刑案資料查註紀錄表各一份在卷可憑，揆諸前開最
    高法院判決及決議意旨，因被告在九十年六月一日強制戒治
    執行完畢釋放後之五年內，業已有施用毒品之行為，則本次
    被告於九十六年十一月六日再次為施用第二級毒品之犯行，
    即與五年後再犯之情形有別，本院自仍應依法予以論罪科刑
    ，併此敘明。
三、按甲基安非他命係毒品危害防制條例所定之第二級毒品，不
    得非法施用。是被告所為，核係犯毒品危害防制條例第十條
    第二項之施用第二級毒品罪。查被告為供施用第二級毒品甲
    基安非他命，而持有該級毒品之低度行為，應為施用之高度
    行為所吸收，不另論罪。末查被告前曾於九十五年八月三十
    一日，因違反毒品危害防制條例，經臺灣苗栗地方法院以九
    十五年度易字第三三三號判決判處有期徒刑七月確定，經送
    監執行於九十六年五月十八日始因縮刑期滿而執行完畢，並
    於翌日即九十六年五月十九日出監，有臺灣高等法院被告前
    案紀錄表、在監在押全國紀錄表及臺灣苗栗地方法院檢察署
    刑案資料查註紀錄表各一份在卷可稽，其於受有期徒刑執行
    完畢後，五年以內故意再犯本件有期徒刑以上之罪，為累犯
    ，應依刑法第四十七條第一項之規定加重其刑。末查被告施
    用第二級毒品甲基安非他命之犯行，於警方尚未發覺前，即
    主動向苗栗縣警察局苗栗分局警員張松廣、彭國燕二人自首
    其施用第二級毒品甲基安非他命之犯行，被告對於未發覺之
    罪自首而接受裁判，並依自首之規定減輕其刑，上開刑有加
    重及減輕者，則依法先加後減之。原審依毒品危害防制條例
    第十條第二項，刑法第十一條前段、第四十七條第一項、第
    六十二條前段，爰審酌被告前即有多次施用毒品之紀錄，經
    強制戒治後，仍不能戒除毒害，竟再度施用毒品戕害自身健
    康，及其犯罪之動機、目的、所生危害及犯罪後之態度等一
    切情狀，就其所犯施用第二級毒品，判處有期刑八月。核其
    認事用法均無不當，量刑亦屬妥適。又按量刑輕重係屬事實
    審法院得依職權自由裁量之事項，苟已斟酌刑法第五十七條
    各款所列情狀而未逾越法定刑度，不得遽指為違法（最高法
    院七十二年度臺上字第六六九六號、七十五年度臺上字第七
    ０三三號判例要旨參照）；且在同一犯罪事實與情節，如別
    無其他加重或減輕之原因，下級審量定之刑，亦無過重或失
    輕之不當情形，則上級審法院對下級審法院之職權行使，原
    則上應予尊重（最高法院八十五年度臺上字第二四四六號裁
    判意旨參照）。被告上訴意旨以其前於警、偵訊中及原審審
    理時均坦承犯行，惟原審未就對被告有利之量刑因素詳加審
    酌。被告第一次初犯已判刑有期徒刑六月，而第二次累犯時
    又判處有期徒刑七月在案，是以本次即便「輕判」也得高過
    有期徒刑七月，故而判處被告有期徒刑八月之刑期，又原審
    係認定被告有符合自首情節，倘被告先前二次吸食毒品犯行
    均非出於自首，而本次有符合自首減刑之例時，則法院衡酌
    被告適當刑度時，並非必然應「高過有期徒刑七月」；且被
    告家境困難，經濟重擔均由被告負責，如處以短期自由刑究
    否能收刑罰之效，參酌被告目前患有擴張性心肌病變及肺水
    腫，令被告短暫入監，對其身體健康恐有危害，上陳諸因，
    請求撤銷原審判決，並從輕量刑，給予被告一次自新之機會
    等為由，指摘原判決不當，請求撤銷原審判決，尚無理由（
    詳見上述），應予駁回。
據上論斷，應依刑事訴訟法第三百六十八條，判決如主文。
本案經檢察官甲○○到庭執行職務。
中    華    民    國    97    年    7     月    15    日
            刑事第九庭    審判長法  官  陳  筱  珮
                                法  官  趙  春  碧
                                法  官  許  旭  聖
上列正本證明與原本無異。
不得上訴。
                                書記官  紀  美  鈺
中    華    民    國    97    年    7     月    15    日
附錄本案論罪科刑法條依據：
毒品危害防制條例第十條：
施用第一級毒品者，處六月以上五年以下有期徒刑。
施用第二級毒品者，處三年以下有期徒刑。


司法院資訊處製作；財團法人民間司法改革基金會備份。
